【裁判字號】    94,重訴,3
【裁判日期】    950522
【裁判案由】    損害賠償
【裁判全文】
臺灣雲林地方法院民事判決               94年度重訴字第3號
原      告  中央存款保險股份有限公司
法定代理人  乙○○
訴訟代理人  蘇顯騰律師
複  代理人  高進棖律師
被      告  甲○○
            丁○○
            戊○○
            丙○○
上列當事人間請求損害賠償事件，本院於民國95年5 月8 日言詞
辯論終結，判決如下：
    主  文
被告甲○○應給付原告新台幣柒佰萬元，及自民國九十四年一月
十三日起至清償日止，按週年利率百分之五計算之利息。
被告甲○○、丙○○、丁○○應給付原告新台幣貳佰貳拾壹萬玖
仟元，及自民國九十四年一月十三日起至清償日止，按週年利率
百分之五計算之利息。
被告甲○○、戊○○應給付原告新台幣柒仟零柒萬柒仟元，及自
民國九十四年一月十三日起至清償日止，按週年利率百分之五計
算之利息。
被告甲○○、戊○○、丁○○應給付原告新台幣佰柒拾壹萬陸
仟元，及自民國九十四年一月十三日起至清償日止，按週年利率
百分之五計算之利息。
原告其餘之訴駁回。
訴訟費用（減縮部分除外）由被告負擔三十分之二十九，餘由原
告負擔。
本判決第一項於原告以新台幣貳佰拾肆萬元，或等值之交通銀
行所發行之無記名可轉讓定期存單，或以「中央存款保險公司受
託金融重建基金」名義在台灣銀行所開設帳戶之「九十二年度甲
類第六期或第八期中央政府建設公債」「九十三年度甲類第二期
或第七期中央政府建設公債」登錄公債（無實體公債）為被告甲○○供擔保後，得假執行。
本判決第二項於原告以新台幣柒拾肆萬元，或等值之交通銀行所
發行之無記名可轉讓定期存單，或以「中央存款保險公司受託金
融重建基金」名義在台灣銀行所開設帳戶之「九十二年度甲類第
六期或第八期中央政府建設公債」「九十三年度甲類第二期或第
七期中央政府建設公債」登錄公債（無實體公債）為被告甲○○
、丙○○、丁○○供擔保後，得假執行。
本判決第三項於原告以新台幣貳仟佰拾陸萬元，或等值之交
通銀行所發行之無記名可轉讓定期存單，或以「中央存款保險公
司受託金融重建基金」名義在台灣銀行所開設帳戶之「九十二年
度甲類第六期或第八期中央政府建設公債」「九十三年度甲類第
二期或第七期中央政府建設公債」登錄公債（無實體公債）為被
告甲○○、戊○○供擔保後，得假執行。
本判決第四項於原告以新台幣壹佰貳拾肆萬元，或等值之交通銀
行所發行之無記名可轉讓定期存單，或以「中央存款保險公司受
託金融重建基金」名義在台灣銀行所開設帳戶之「九十二年度甲
類第六期或第八期中央政府建設公債」「九十三年度甲類第二期
或第七期中央政府建設公債」登錄公債（無實體公債）為被告甲○○、戊○○、丁○○供擔保後，得假執行。
原告其餘假執行之聲請駁回。
    事實及理由
一、按訴狀送達後，原告不得將原訴變更或追加他訴。但有擴張
    或減縮應受判決事項之聲明者，不在此限，民事訴訟法第25
    5 條第1 項第3 款定有明文。原告於起訴狀，(一)就先位之訴
    部分，請求判決：1.被告甲○○應給付原告新台幣（下同）
    86,160,522元，及自起訴狀繕本送達之翌日起至清償日止，
    按週年利率5%計算之利息。2.被告戊○○就上開金額之其中
    83,652,000元，及自起訴狀繕本送達之翌日起至清償日止，
    按週年利率5%計算之利息部分；被告丙○○就上開金額之其
    中2,508,522 元，及自起訴狀繕本送達之翌日起至清償日止
    ，按週年利率5%計算之利息部分，均應與被告甲○○連帶給
    付原告。3.被告丁○○就上開金額之其中2,508,522 元，及
    自起訴狀繕本送達之翌日起至清償日止，按週年利率5%計算
    之利息部分，應與被告甲○○、丙○○連帶給付原告；就上
    開金額之其中16,640,000元，及自起訴狀繕本送達之翌日起
    至清償日止，按週年利率5%計算之利息部分，應與被告甲○○、戊○○連帶給付原告。(二)就備位之訴部分，請求判決：
    1.被告甲○○應給付訴外人行政院金融重建基金86,160,522
    元，及自起訴狀繕本送達之翌日起至清償日止，按週年利率
    5%計算之利息，並由原告代為受領。2.被告戊○○就上開金
    額之其中83,652,000元，及自起訴狀繕本送達之翌日起至清
    償日止，按週年利率5%計算之利息部分；被告丙○○就上開
    金額之其中2,508,522 元，及自起訴狀繕本送達之翌日起至
    清償日止，按週年利率5%計算之利息部分，均應與被告甲○○連帶給付訴外人行政院金融重建基金，並由原告代為受領
    。3.被告丁○○就上開金額之其中2,508,522 元，及自起訴
    狀繕本送達之翌日起至清償日止，按週年利率5%計算之利息
    部分，應與被告甲○○、丙○○連帶給付訴外人行政院金融
    重建基金，並由原告代為受領；就上開金額之其中16,640,0
    00元，及自起訴狀繕本送達之翌日起至清償日止，按週年利
    率5%計算之利息部分，應與被告甲○○、戊○○連帶給付訴
    外人行政院金融重建基金，並由原告代為受領。嗣於民國95
    年5 月8 日就上開先、備位訴之聲明中，有關被告甲○○應
    給付之金額86,160,522元變更為85,871,000元；被告丙○○
    應給付之金額2,508,522 元變更為2,219,000 元；被告丁○○應給付之金額2,508,522 元變更為2,219,000 元，乃屬減
    縮應受判決事項之聲明，參諸上開規定，應予准許。
二、被告丁○○未於言詞辯論期日到場，核無民事訴訟法第 386
    條各款所列情形，爰依原告聲請，由其一造辯論而為判決。
三、原告起訴主張：
  (一)被告甲○○於民國74年間至87年5 月5 日，及88年7 月2 日
    起至90年2 月19日擔任雲林縣林內鄉農會（以下簡稱林內鄉
    農會）總幹事。被告丁○○則於80年3 月29日起至87年6 月
    29日止擔任林內鄉農會信用部專員；於87年6 月30日起至88
    年4 月30日止被告甲○○因案停職期間，擔任信用部專員兼
    代總幹事；於90年2 月20日起至90年3 月5 日止擔任代總幹
    事；於90年3 月6 日起正式接任總幹事。被告丙○○於82年
    12 月21 日起至85年5 月31日止，擔任代理信用部主任。被
    告戊○○則於82年12月21日起至85年5 月31日止，擔任會務
    股長。被告甲○○係為林內鄉農會審核貸款核貸事務，竟意
    圖為自己及第三人不法之利益，分別與被告丁○○、戊○○
    、丙○○基於犯意聯絡，先後為下列背信之行為：
  1.被告甲○○於82年間擔任林內鄉農會總幹事期間，為林內鄉
    農會處理民眾貸款核貸事務，明知其叔張明富先前於林內鄉
    農會之貸款7,000,00 0元尚未清償，其父張忠白除積欠林內
    鄉農會5,200,000 元未清償外，尚有其他負債7,000,000 元
    ，其妻丁○○（當時任職於農會信用部專員）除尚積欠林內
    鄉農會485,000 元未清償外，尚有其他負債4,000,000 元，
    訴外人張忠白、被告丁○○均非有能力擔保他人債務者。原
    告甲○○復明知林內鄉農會第12屆第1 次代表大會曾於82年
    2 月23日決議：「地目『田』之土地，不得以超過公告現值
    1.5 倍之價值估算」等情，在訴外人張明富於82年11月18日
    以訴外人張忠白所有坐落雲林縣林內鄉○○○段290 ─ 172
    、290 ─171 、290 ─64號田地及其上廠房，及該土地上之
    建物九芎村大埔路71號建號68Ａ、B 兩棟磚造住宅為擔保品
    ，被告丁○○、訴外人張忠白為連帶保證人，向林內鄉農會
    申請一般擔保放款7,000,000 元，企圖以「借新還舊」之方
    式清償訴外人張明富之前債，而上開290 ─17 2、290 ─64
    號田地，當年度之公告現值為每平方公尺650 元之情形下，
    被告甲○○竟與被告丁○○基於意圖為訴外人張明富不法之
    利益之犯意聯絡，於核貸時，違反前開林內鄉農會決議，以
    每平方公尺1,520 元之價值估算（合約當年度公告現值之2.
    34倍），並旋於同年月23日准予核貸及撥款，所得款項7,00
    0,000 元均由林內鄉農會收回，清償訴外人張明富之上開7,
    000,000 元前債。嗣訴外人張明富無力清償，林內鄉農會遲
    至91年7 月26日由訴外人合作金庫銀行股份有限公司（以下
    簡稱合作金庫銀行）概括承受後，始於91年10月31日將上開
    借款未清償之7,000,000 元轉列呆帳，致林內鄉農會受有損
    害。
  2.被告丁○○曾於82年7 月5 日、84年7 月27日分別向林內鄉
    農會貸款一般擔保借款3,700,000 元、消費性借款 380,000
    元，迄84年8 月間尚有4,080,000 元尚未清償。丁○○於84
    年8 月4 日利用其擔任信用部專員，負責林內鄉農會信用部
    存、放款業務稽核職務之便，與總幹事甲○○、代理信用部
    主任丙○○、戊○○基於意圖為自己不法之利益之犯意聯絡
    ，被告丁○○、甲○○並承上開概括犯意，由被告丁○○以
    其所有之雲林縣林內鄉○○段270 地號土地及其上建物（建
    物門牌：雲林縣林內鄉○○路417 號）為擔保，被告戊○○
    亦明知擔保品無法擔保被告丁○○之借款，本件貸款案無法
    順利通過，遂應允擔任連帶保證人，向林內鄉農會申請一般
    擔保放款6,000,000 元之貸款。當時擔任林內鄉農會總幹事
    之甲○○，及代理信用部主任之丙○○，為使被告丁○○能
    順利取得貸款，竟於被告丁○○提供之上開擔保品尚未辦理
    鑑價前，即於同年7 月19日辦妥抵押權設定。該擔保品於同
    日辦理買賣登記完成，竟未徵取買賣契約，以為鑑估及核貸
    之參考，遲至同年7 月27日始對擔保品實施鑑價，並於同年
    8 月11日准許貸款，而為違背其等職務之行為。上開6,000,
    000 元核撥後，其中3,700,000 元由林內鄉農會收回，以清
    償被告丁○○上開未清償之一般擔保借款3,700,000 元前債
    。詎被告丁○○於該筆6,000,000 元貸款核撥後均未清償。
    嗣訴外人合作金庫銀行概括承受農會後，始自91年9 月12日
    向被告丁○○進行催繳程序，致林內鄉農會受有損害。
  3.被告甲○○、戊○○於86年1 月11日，核貸訴外人蔡金波所
    申請之一般擔保放款5,700,000 元申貸案，明知訴外人蔡金
    波曾於81年8 月6 日向林內鄉農會申貸一般擔保放款5,000,
    000 元尚未清償，以坐落雲林縣林內鄉○○○段450 ─16、
    451 ─99、451 ─109 、451 ─133 、454 ─2 號土地供擔
    保，並佯以「土地改良」為借款理由，再次向林內鄉農會申
    貸5,700,000 元，實則是為了借新還舊，竟無視於徵信人員
    在放款批覆書徵信意見欄記載「該借戶借款償還情形及信譽
    不佳」等不宜貸放之警語，及所徵擔保品上開450 ─16號土
    地係共有土地，訴外人蔡金波還款繳息能力不足等不利於林
    內鄉農會之情形，仍准予核貸，並增貸700,000 元，其前欠
    5,000,000 元款項則於5,700,000 元貸款核撥後收回，顯係
    以「借新還舊」之手法，變相延展訴外人蔡金波原5,000,00
    0 元借款之清償期限，而訴外人蔡金波自87年3 月13日起即
    延滯繳息，該筆借款於88年11月11日轉列催收帳款，致林內
    鄉農會受有損害。
  4.被告甲○○為彌補其於82年底，以訴外人王慶城為人頭戶，
    提供其友陳坤廷所有坐落南投縣集集鎮○○段26、26─1 號
    土地為擔保，向農會貸得2,000,000 元供被告甲○○使用，
    惟迄今仍未清償之借款，竟於86年1 月17日，利用其林內鄉
    農會總幹事對於貸款金額500,000 元以上之核可權，再次慫
    恿訴外人王慶城以同一筆土地，再次向林內鄉農會申請一般
    擔保放款2,000,000 元，企圖借新還舊，以解上開欠款未還
    之急，惟林內鄉農會徵信人員曾嘉副在徵信報告上簽註「該
    借戶84.12.23至86.1 .15 利 息尚未繳．．擔保品位置交通
    均不佳，上面有墳墓，影響價值性，且處理困難．．借款人
    信譽不佳．．應及早作適當處理。」等負面評價，被告甲○○為了遂其借新還舊之目的，以牟不法利益，而無視於上開
    徵信結果，仍違背林內鄉農會交託之事務，准予核貸，嗣訴
    外人王慶城無力清償該筆新借貸款，仍欠1,800,000 元未清
    償，而於91年10月31日，由概括承受林內鄉農會之合作金庫
    銀行林內分行將上開欠款轉列呆帳迄今，致林內鄉農會受有
    損害。
  5.被告甲○○、丁○○為償還被告甲○○於競選國大代表期間
    向他人籌措經費所欠之債務，或為了其他不明用途，央求其
    父張忠白以其名義，先後於81年4 月間、85年12月間、86年
    1 月17日，分別向林內鄉農會申請一般擔保放款 3,200,000
    元、2,500,000 元及2,000,000 元之申貸案，明知徵信及鑑
    價經辦已簽註「本件借款人償還情形不佳，為維護農會之債
    權，應做適當處理，及擔保品因在外地，管理上較不易且評
    估風險較大，對農會之權益較難確保，應做適當處理。」等
    文義，竟仍未敘明理由，而准予核貸，以遂其等利用人頭借
    款戶籌措償債經費之目的，致林內鄉農會受有損害。
  6.被告甲○○為償還競選國民大會代表期間向他人籌措經費所
    欠之債務，於86年8 月間某日，以訴外人蔡登雲為人頭，提
    供訴外人蔡義雄所有坐落雲林縣林內鄉○○○段476 ─1 號
    土地為擔保，並以訴外人蔡義雄、蔡育全 (按被告丁○○之
    弟）為連帶保證人，向林內鄉農會申請一般擔保借款10,000
    ,000 元 ，核撥後全數轉入訴外人丁○○於林內鄉農會帳戶
    內（帳號：600 ─003 ─10─5 號)， 供被告甲○○、丁○○使用，嗣自88年3 月30日即未再繳息，本金亦迄未清償，
    致林內鄉農會受有損害。
  7.被告甲○○於86年間擔任林內鄉農會總幹事，被告戊○○則
    擔任信用部主任，其等均明知農會信用部業務管理辦法第10
    條及內政部84年10月5 日臺（84）內社字第8425532 號函規
    定：「農民申請加入會員，理事會依法審核入會者之資格，
    以申請日期為準，係指會員資格年資之計算而言。至於農會
    信用部辦理放款之時點認定問題，自應以理事會審核通過日
    起始得貸放。」亦即申請入會之人，需先經農會理事會審核
    通過後，始得核准貸放。而訴外人石修桃、張志釧、吳忠
    、林萬枝、陳土紅、邱黎村，先後於86年8 月23日、86年 8
    月25日、86年8 月25日、86年8 月23日、86年8 月23日、86
    年8 月23日，向林內鄉農會申請加入農會贊助會員，而林內
    鄉農會於同年9 月30日第13屆第4 次理事會始決議核准通過
    訴外人石修桃等6 人入會。訴外人石修桃、張志釧、吳忠
    、林萬枝、陳土紅、邱黎村，於86年8 月25日，共同以訴外
    人石修桃所經營之美泰食品工業股份有限公司所有坐落雲林
    縣林內鄉○○○段270─4 、272 、272 ─9 、273 、  273
    ─2 、274 ─1 、274 ─2 、275 ─1 、275 ─9 號土地，
    及其上建物（建物門牌：雲林縣林內鄉○○路161 號）為擔
    保品，向林內鄉農會申請一般擔保放款合計66,000,000元，
    被告甲○○竟與被告戊○○基於意圖為第三人不法利益之犯
    意聯絡，並承前概括犯意，(1)先於同年8 月28日辦竣對保手
    續，同年月29日辦理抵押權設定送件登記，同年9 月3 日始
    辦理徵信、鑑價、放款簽呈、核准及撥款，違反放款作業均
    係先辦理徵信、估價及簽核後始辦理抵押權設定之常規；(2)
    又被告甲○○、戊○○明知訴外人石修桃等人提出之擔保品
    經鑑價結果，徵信經辦於放款批覆書之徵信意見欄中簽註：
    「本案件貸款人（美泰食品工業公司）屢次借款經法院查封
    ，信用低劣；美泰公司無實際從事食品營業，公司資產多次
    經法院查封，資金多數來自短期負債，本會是否應極力避免
    貸放」等文義，竟仍基於意圖為第三人不法利益之犯意聯絡
    ，被告甲○○並承前概括犯意，而予以核貸，違背其等審核
    貸款案件之職務。嗣該筆貸款核撥後未及1 年，即於87年3
    月30日延滯，並於88年2 月4 日轉列催收帳款，致林內鄉農
    會受有損害。
  8.訴外人蔡育全因投資房地產生意需要資金週轉，被告甲○○
    、丁○○同意出面幫忙，惟雙方約定須於核貸後，交付2,00
    0,000 元借予被告丁○○使用，遂於89年11月6 日，利用訴
    外人蔡育全、蔡丙茂（按為被告丁○○之父）為人頭，向林
    內鄉農會申請一般擔保放款5,500,000 元申貸案，被告甲○○、丁○○明知訴外人蔡丙茂先前向林內鄉農會所借款項已
    延滯，惟未落實徵信調查，徵信報告之償債情形欄仍填註為
    正常，且該項貸款於核撥後，其中274,000 元之款項用以繳
    交訴外人蔡丙茂前次借款之利息及違約金，另外 1,826,000
    元則由被告丁○○提領現款，餘款3,500,000 元則全數交由
    訴外人蔡育全，作為其投資房地產之資金，嗣訴外人蔡育全
    因投資失利，週轉不靈，無力清償貸款，訴外人蔡丙茂亦於
    貸放後未依約攤還本金，嗣經概括承受後之合作金庫銀行林
    內分行分別於91年10月間、92年1 月間、同年3 月間、92年
    5 月間多次向訴外人蔡丙茂催繳，惟迄今仍未清償，致林內
    鄉農會受損。
  (二)被告甲○○就上開第1.至8.貸放款項之時係擔任林內鄉農會
    總幹事；被告戊○○就上開第1.、3.至8.貸放款項之時係擔
    任林內鄉農會信用部主任；被告丁○○就上開第2.、5.、6.
    、8.貸放款項之時係擔任林內鄉農會放款稽核職務；被告丙○○就上開第2.貸放款項之時係擔任林內鄉信用部主任，與
    林內鄉農會間均屬委任關係，其等於處理事務時，本應以善
    良管理人之注意義務為之，並善盡保管財物之責，詎被告竟
    違背其等職責，違法為上開貸放之舉，造成林內鄉農會重大
    之損害，自應依農會法第32條第1 、2 項、民法第535 、54
    4 條規定，就其等參與之上開違法貸放款項負連帶賠償責任
    。而林內鄉農會於91年7 月間既報經財政部核准受讓林內鄉
    農會信用部及其營業所必需之財產，且原告已依行政院金融
    重建基金設置及管理條例（以下簡稱金融重建基金條例）第
    10條規定，賠付訴外人合作金庫銀行承受原告上開違法貸放
    款項之損失，總計86,160,522元，是依金融重建基金條例第
    16條第4 項（按於94年6 月修正為第17條第2 項）規定，原
    告自得以自己之名義，代行政院金融重建基金向被告提起本
    件訴訟，請求損害賠償等語。
  (三)並聲明：
  1.先位之訴部分：
  (1)被告甲○○應給付原告85,871,000元，及自起訴狀繕本送達
    之翌日起至清償日止，按週年利率5%計算之利息。
  (2)被告戊○○就上開金額之其中83,652,000元，及自起訴狀繕
    本送達之翌日起至清償日止，按週年利率5%計算之利息部分
    ；被告丙○○就上開金額之其中2,219,000 元，及自起訴狀
    繕本送達之翌日起至清償日止，按週年利率5%計算之利息部
    分，均應與被告甲○○連帶給付原告。
  (3)被告丁○○就上開金額之其中2,219,000 元，及自起訴狀繕
    本送達之翌日起至清償日止，按週年利率5%計算之利息部分
    ，應與被告甲○○、丙○○連帶給付原告；就上開金額之其
    中16,640,000元，及自起訴狀繕本送達之翌日起至清償日止
    ，按週年利率5%計算之利息部分，應與被告甲○○、戊○○
    連帶給付原告。
  (4)願以現金，或等值之交通銀行所發行之無記名可轉讓定期存
    單，或以中央存款保險公司受託金融重建基金名義在台灣銀
    行所開設帳戶之「92年度甲類第6 期或第8 期中央政府建設
    公債」「93年度甲類第2 期或第7 期中央政府建設公債」登
    錄公債（無實體公債）供擔保，請准宣告假執行。
  2.備位之訴部分：
  (1)被告甲○○應給付訴外人行政院金融重建基金85,871,000元
    ，及自起訴狀繕本送達之翌日起至清償日止，按週年利率5%
    計算之利息，並由原告代為受領。
  (2)被告戊○○就上開金額之其中83,652,000元，及自起訴狀繕
    本送達之翌日起至清償日止，按週年利率5%計算之利息部分
    ；被告丙○○就上開金額之其中2,219,000 元，及自起訴狀
    繕本送達之翌日起至清償日止，按週年利率5%計算之利息部
    分，均應與被告甲○○連帶給付訴外人行政院金融重建基金
    ，並由原告代為受領。
  (3)被告丁○○就上開金額之其中2,219,000 元，及自起訴狀繕
    本送達之翌日起至清償日止，按週年利率5%計算之利息部分
    ，應與被告甲○○、丙○○連帶給付訴外人行政院金融重建
    基金，並由原告代為受領；就上開金額之其中16,640,000元
    ，及自起訴狀繕本送達之翌日起至清償日止，按週年利率5%
    計算之利息部分，應與被告甲○○、戊○○連帶給付訴外人
    行政院金融重建基金，並由原告代為受領。
  (4)如先位之訴第(4)項訴之聲明所示。
四、被告則以：被告雖有如本院93年度易字第330 號刑事判決認
    定背信犯行之情，然被告上開背信犯行貸放款項之擔保品價
    值於放款當時遠超過所貸放之款項，此由上開擔保品於本院
    執行事件所鑑定之價額高於貸放款項一事自明，是農會要無
    損害可言，則縱該擔保品事後因經濟因素，致價額下跌而生
    差額，然此要非可歸責於被告，被告自無賠償責任可言。又
    被告並無原告起訴狀事實及理由欄第1 項第5 款中之3,200,
    000 元、第6 款所載違法貸放之情，苟原告主張被告應負損
    害賠償之責，原告自應負舉證責任，又縱認被告應負賠償責
    任，惟被告之舉核與農會法第32條規定有間，要無連帶賠償
    責任可言，且有關原告起訴狀事實及理由欄第1 項第3、4款
    所載之貸放款項，及第5 款中之2,000,000 元業已清償完畢
    ；第2 款所載之貸放款項，及第5 款中之3,200,000 元業已
    部分清償，自應扣除此部分清償之數額等語，資為抗辯。並
    聲明：原告之訴駁回。
五、兩造不爭執之事實：
  (一)本院93年度易字第330號刑事判決認定之事實及理由。
  (二)就本院93年度易字第330 號刑事判決認定之第一項犯罪事實
    部分：
  1.截至訴外人合作金庫銀行於92年3 月10日向本院執行處聲請
    強制執行時，訴外人張明富、張忠白及被告丁○○應連帶給
    付訴外人合作金庫銀行7,000,000 元，及自90年6 月15日起
    至清償日止，按訴外人合作金庫銀行核定放款機動利率計算
    之利息，暨自91年5 月14日起至清償日止，其逾期在6 個月
    內以內者，按上開利率10% ，超過6 個月者，就超過部分，
    按上開利率20％計算之違約金。
  2.訴外人合作金庫銀行執本院88年度促字第9288號支付命令為
    執行名義，於92年3 月10日向本院聲請對訴外人張忠白所有
    坐落雲林縣林內鄉○○○段290 ─64、290 ─171 、290 ─
    172 、290 ─260 、290 ─262 、290 ─263 號土地，及同
    地段68─1 、68  ─2 、68─3 號建物為強制執行，本院乃
    以92年度執字第2490號清償債務事件受理，上開土地及建物
    於該執行事件鑑定價格總價為15,398,000元，嗣該土地、建
    物經訴外人合作金庫銀行依強制執行法第95條第2 項規定向
    本院執行處聲請減價拍賣仍未拍定，而視為撤回該不動產之
    執行。
  3.訴外人行政院金融重建基金委託原告根據雲林縣林內鄉農會
    信用部執行協議程序報告書，就上開款項辦理賠付7,000,00
    0 元予訴外人合作金庫銀行。
  (三)就本院93年度易字第330 號刑事判決認定之第二項犯罪事實
    部分：
  1.截至訴外人合作金庫銀行於92年4 月2 日向本院聲請強制執
    行時，被告丁○○、戊○○應連帶給付訴外人合作金庫銀行
    6,000,000 元，及自91年1 月15日起至清償日止，按週年利
    率7.175%（嗣隨基本放款利率調整時隨同調整）計算之利息
    ，暨自91年8 月12日起至清償日止，其逾期在6 個月內以內
    者，按上開利率10% ，超過6 個月者，就超過部分，按上開
    利率20％計算之違約金未清償。
  2.訴外人合作金庫銀行執本院92年度促字第2513號支付命令為
    執行名義，於92年4 月2 日向本院聲請對被告丁○○所有上
    開270 號土地、257 號建物，及同地段257 ─1 號建物為強
    制執行，本院乃以92年度執字第3542號清償債務事件受理，
    並於92年4 月3 日併入本院91年度執字第1019 6號清償債務
    事件執行事件執行，上開土地、建物於該執行事件鑑定價格
    總價為5,180,000 元，嗣該土地、建物於93年1 月5 日以2,
    668,000 元價額拍定，被告丁○○、戊○○尚有4,212,477
    元，及自93年1 月13日起至清償日止，按週年利率7.175%（
    嗣隨基本放款利率調整時隨同調整）計算之利息，及按上開
    利率20％計算之違約金，暨已核算產生而尚未受償之違約金
    97,216元未清償。
  3.訴外人合作金庫銀行再執本院93年5 月21日雲院92執字第35
    42號債權憑證為執行名義，於93年6 月10日向本院聲請對被
    告戊○○所有坐落雲林縣林內鄉○○段935─7 、1167─1號
    土地及同地段507 、335 、335 ─1 號建物為強制執行，本
    院乃以93年度執字第6436號清償債務事件受理，並於93年 6
    月11日將上開1167─1 號土地、335 、335 ─1 號建物併入
    本院92年度執字第9738號清償債務事件執行事件執行，上開
    935 ─7 土地、507 號建物於本院93年度執字第6436號執行
    事件鑑定價格總價為3,352,000 元，嗣該土地、建物於93年
    12月27日以1,626,000 元價額拍定，被告丁○○、戊○○尚
    有2,759,493 元，及自94年1 月4 日起至清償日止，按週年
    利率6.925%（嗣隨基本放款利率調整時隨同調整）計算之利
    息，及按上開利率20％計算之違約金，暨已核算產生而尚未
    受償之違約金16,304元未清償。
  4.訴外人行政院金融重建基金委託原告根據雲林縣林內鄉農會
    信用部執行協議程序報告書，就被告丁○○於84年7 月27日
    之消費性借款380,000 元辦理賠付289,522 元；上開6,000,
    000 元貸款款項辦理賠付2,219,000 元予訴外人合作金庫銀
    行。
  (四)就本院93年度易字第330 號刑事判決認定之第三項犯罪事實
    部分：
  1.就2,500,000元部分：
  (1)截至訴外人合作金庫銀行於92年6 月11日聲請強制執行時，
    訴外人張忠白、張雅惠及被告甲○○應連帶給付訴外人合作
    金庫銀行2,500,000 元，及自89年11月1 日起至清償日止，
    按訴外人合作金庫銀行核定放款機動利率計算之利息，暨自
    90年5月2日起至清償日止，其逾期在6 個月內以內者，按上
    開利率10% ，超過6 個月者，就超過部分，按上開利率20％
    計算之違約金。
  (2)訴外人合作金庫銀行執本院91年度促字第10392 號支付命令
    為執行名義，於92年6 月11日向本院聲請對被告甲○○所有
    坐落雲林縣斗六市○○段41、42號土地為強制執行，本院乃
    以92年度執字第5622號清償債務事件受理，上開土地於該執
    行事件鑑定價格總價為1,327,000 元，嗣該土地經訴外人合
    作金庫銀行依強制執行法第95條第2 項規定向本院執行處聲
    請減價拍賣仍未拍定，而視為撤回該不動產之執行。
  (3)訴外人行政院金融重建基金委託原告根據雲林縣林內鄉農會
    信用部執行協議程序報告書，就上開款項辦理賠付2,033,00
    0 元予訴外人合作金庫銀行。
  2.就2,000,000元部分：
  (1)訴外人張忠白於92年3 月7 日向訴外人合作金庫銀行清償2,
    000,000 元，該筆借款業已清償完畢。
  (2)訴外人行政院金融重建基金委託原告根據雲林縣林內鄉農會
    信用部執行協議程序報告書，就上開款項辦理賠付1,008,00
    0 元予訴外人合作金庫銀行。
  (五)就本院93年度易字第330 號刑事判決認定之第四項犯罪事實
    部分：
  1.截至訴外人合作金庫銀行於92年6 月25日聲請強制執行時，
    訴外人石修桃、張志釧、吳忠、林萬枝、陳土紅、邱黎村
    等積欠訴外人合作金庫銀行本金共計60,000,000元。
  2.訴外人合作金庫銀行執本院91年度拍字第309 號民事裁定為
    執行名義，於92年6 月25日向本院聲請對訴外人美泰食品工
    業股份有限公司所有坐落雲林縣林內鄉○○○段270 ─4 、
    272 、272 ─9 、273 、273 ─2 、274 ─1 、274 ─2 、
    275 ─1 、275 ─9 號土地，及其上同地段4 、6 建號建物
    為強制執行，本院乃以92年度執字第6282號拍賣抵押物事件
    受理，上開土地、建物及同地段6 ─1 建號建物於該執行事
    件鑑定價格總價為197,531,000 元，嗣該土地、建物經訴外
    人合作金庫銀行依強制執行法第95條第2 項規定向本院執行
    處聲請減價拍賣仍未拍定，而視為撤回該不動產之執行。
  3.訴外人行政院金融重建基金委託原告根據雲林縣林內鄉農會
    信用部執行協議程序報告書，就上開款項辦理賠付53,994,0
    00元予訴外人合作金庫銀行。
  (六)就本院93年度易字第330 號刑事判決認定之第五項犯罪事實
    部分：
  1.截至訴外人合作金庫銀行於92年6 月17日聲請強制執行時，
    訴外人蔡丙茂、蔡育全及被告丁○○應連帶給付訴外人合作
    金庫銀行5,500,000 元，及自90年9 月1 日起至清償日止，
    按週年利率8.45% 計算之利息，暨自91年9 月1 日起至清償
    日止，其逾期在6 個月內以內者，按上開利率10%，超過6個
    月者，就超過部分，按上開利率20％計算之違約金。
  2.訴外人合作金庫銀行執本院91年度促字第18329 號支付命令
    為執行名義，於92年6 月17日向本院聲請對訴外人蔡丙茂所
    有坐落雲林縣林內鄉○○○段225 ─4 號土地為強制執行，
    本院乃以92年度執字第5839號清償債務事件受理，上開土地
    於該執行事件鑑定價格總價為5,151,000 元，嗣該土地經訴
    外人合作金庫銀行依強制執行法第95條第2 項規定向本院執
    行處聲請減價拍賣仍未拍定，而視為撤回該不動產之執行。
  3.訴外人行政院金融重建基金委託原告根據雲林縣林內鄉農會
    信用部執行協議程序報告書，就上開款項辦理賠付3,716,00
    0 元予訴外人合作金庫銀行。
  (七)就本院93年度易字第330 號刑事判決認定之第六項犯罪事實
    部分：
  1.截至訴外人合作金庫銀行於92年3 月25日聲請強制執行時，
    訴外人蔡育全應給付訴外人合作金庫銀行2,990,000 元，及
    自90年5 月9 日起至清償日止，按訴外人合作金庫銀行核定
    放款機動利率計算之利息，暨自90年8 月6 日起至清償日止
    ，其逾期在6 個月內以內者，按上開利率10% ，超過6 個月
    者，就超過部分，按上開利率20％計算之違約金。
  2.訴外人合作金庫銀行執本院91年度促字第12696 號支付命令
    為執行名義，於92年3 月25日向本院聲請對訴外人蔡育全所
    有坐落雲林縣斗六市○○段104 ─339 號土地為強制執行，
    本院乃以92年度執字第3303號清償債務事件受理，上開土地
    於該執行事件鑑定價格總價為3,222,000 元，嗣該土地經訴
    外人合作金庫銀行依強制執行法第95條第2 項規定向本院執
    行處聲請減價拍賣仍未拍定，而視為撤回該不動產之執行。
    訴外人合作金庫銀行嗣再執本院93年1 月13日雲院瑜92執壬
    字第3303號債權憑證於93年11月9 日向本院執行處聲請就上
    開土地為強制執行，本院乃以93年度執字第12256 號清償債
    務事件受理，嗣該土地於94年3 月28日以1,713,000 元價額
    拍定，訴外人蔡育全尚有2,262,803 元，及自94年4 月2 日
    起至清償日止，按訴外人合作金庫銀行牌告機動利率計算之
    利息，及按上開利率20％計算之違約金，暨已核算產生而尚
    未受償之違約金158,518 元未清償。
  3.訴外人行政院金融重建基金委託原告根據雲林縣林內鄉農會
    信用部執行協議程序報告書，就上開款項未辦理賠付予訴外
    人合作金庫銀行，是原告就此部分不請求賠償。
  (八)就如上開原告起訴主張第1 項第2 款中之380,000 元款項部
    分：
  1.被告丁○○於84年7 月27日向訴外人林內鄉農會借款380,00
    0 元。
  2.被告丁○○於86年11月10日清償上開借款完畢。
  3.訴外人行政院金融重建基金委託原告根據雲林縣林內鄉農會
    信用部執行協議程序報告書，就上開款項雖辦理賠付289,52
    2 元予訴外人合作金庫銀行，然原告就此賠付款項不請求賠
    償。
  (九)就如上開原告起訴主張第1 項第3 款款項部分：
  1.就如上開原告起訴主張第1 項第3 款放款事實不爭執。
  2.截至訴外人合作金庫銀行向本院聲請強制執行，本院乃以91
    年度執字第5878號清償債務強制執行事件受理時，訴外人蔡
    金波、蔡金隆應連帶給付訴外人合作金庫銀行5,700,000 元
    ，及自87年3 月14日起至清償日止，按訴外人合作金庫銀行
    核定放款機動利率計算之利息，暨自87年9 月15日起至清償
    日止，其逾期在6 個月內以內者，按上開利率10% ，超過 6
    個月者，就超過部分，按上開利率20％計算之違約金。訴外
    人蔡金波、蔡金隆積欠訴外人合作金庫銀行上開款項，經訴
    外人合作金庫銀行先後向本院聲請強制執行，本院乃先後以
    91年度執字第5878號、93年度執字第2570號清償債務強制執
    行事件受理後，訴外人蔡金波、蔡金隆尚積欠訴外人合作金
    庫銀行違約金435,944 元，訴外人合作金庫銀行後免除訴外
    人蔡金波、蔡金隆上開違約金清償義務。
  3.訴外人行政院金融重建基金委託原告根據雲林縣林內鄉農會
    信用部執行協議程序報告書，就上開款項辦理賠付5,700,00
    0 元予訴外人合作金庫銀行。
  (十)就如上開原告起訴主張第1 項第4 款款項部分：
  1.就如上開原告起訴主張第1 項第4 款放款事實不爭執。
  2.截至訴外人合作金庫銀行於91年7 月26日承受訴外人雲林縣
    林內鄉農會，訴外人王慶城、陳坤廷應連帶給付訴外人合作
    金庫銀行本金1,800,000 元，訴外人陳坤廷於92年6 月12日
    清償上開債務完畢。
  3.訴外人行政院金融重建基金委託原告根據雲林縣林內鄉農會
    信用部執行協議程序報告書，就上開款項辦理賠付 318,000
    元予訴外人合作金庫銀行。
  (十一)如上開原告起訴主張第1 項第5 款中之3,200,000 元款項部
    分：
  1.截至訴外人合作金庫銀行於91年10月23日聲請強制執行時，
    訴外人張忠白、張瓊文應連帶給付訴外人合作金庫銀行2,85
    9,162 元，及自89年10月29日起至清償日止，按週年利率8.
    8%計算之利息，暨自89年11月30日起至清償日止，其逾期在
    6 個月內以內者，按上開利率10% ，超過6 個月者，就超過
    部分，按上開利率20％計算之違約金。
  2.訴外人合作金庫銀行執台灣台中地方法院90年度拍字第2376
    號民事裁定為執行名義，於91年10月23日向台灣台中地方法
    院聲請對訴外人古富昌所有坐落台中市○○區○○段140 號
    土地，及其上同地段1232建號建物為強制執行，台灣台中地
    方法院乃以91年度執字第39035 號拍賣抵押物事件受理，上
    開土地、建物該執行事件鑑定價格總價為1,439,000 元，嗣
    該土地、建物於91年3 月26日以1,420,000 元價額拍定，訴
    外人張忠白、張瓊文尚有2,084,584 元，及自92年3 月27日
    起至清償日止，按週年利率8.8%計算之利息，及按上開利率
    20％計算之違約金，暨已核算產生而尚未受償之違約金104,
    296 元未清償。
  3.訴外人行政院金融重建基金委託原告根據雲林縣林內鄉農會
    信用部執行協議程序報告書，就上開款項辦理賠付2,859,00
    0 元予訴外人合作金庫銀行。
  (十二)就如上開原告起訴主張第1 項第6 款款項部分：
  1.截至訴外人合作金庫銀行於93年2 月3 日聲請強制執行時，
    訴外人董義雄、蔡育全應連帶給付訴外人合作金庫銀行10,0
    00,000元，及自88年3 月30日起至清償日止，按訴外人合作
    金庫銀行核定放款機動利率計算之利息，暨自88年9 月3 日
    起至清償日止，其逾期在6 個月內以內者，按上開利率 10%
    ，超過6 個月者，就超過部分，按上開利率20％計算之違約
    金。
  2.訴外人合作金庫銀行執本院93年1 月6 日雲院瑜91執壬字第
    11530 號債權憑證為執行名義，於93年2 月3 日向本院聲請
    對訴外人董義雄所有坐落雲林縣林內鄉○○○段476 ─1 號
    土地為強制執行，本院乃以93年度執字第1121號清償債務事
    件受理，上開土地於該執行事件鑑定價格總價為 7,111,000
    元，嗣該土地經訴外人合作金庫銀行依強制執行法第95條第
    2 項規定向本院執行處聲請減價拍賣仍未拍定，而視為撤回
    該不動產之執行。
  3.訴外人行政院金融重建基金委託原告根據雲林縣林內鄉農會
    信用部執行協議程序報告書，就上開款項辦理賠付7,024,00
    0 元予訴外人合作金庫銀行。
六、兩造所爭執之處，應在於：
  (一)被告貸放如上開原告起訴主張第1 項第1 至8 款所載之款項
    是否有違其等受委任之事務，致林內鄉農會受有損害？
  (二)被告貸放如上開原告起訴主張第1 項第1 至8 款所載之款項
    是否有農會法第32條第2項之適用？
  (三)原告得否直接請求被告賠償損害？
  (四)被告應負賠償之數額為何？
七、茲分段論述如下：
  (一)被告貸放如上開原告起訴主張第1 項第1 至8 款所載之款項
    ，除如上開原告起訴主張第1 項第5 款中之3,200,000 元款
    項部分，並未違背其等受委任之事務外，其餘貸放款項，被
    告有違其等受委任之事務，致林內鄉農會受有損害。
  1.就被告貸放如上開原告起訴主張第1 項第1 、2 、3 、4 款
    、第5 款中之2,500,000 元、2,000,000 元、第7 、8 款所
    載之款項部分：
  (1)原告主張被告甲○○、戊○○違背其等受任林內鄉農會總幹
    事、信用部主任之事務貸放如上開原告起訴主張第1 項第 1
    款所載之款項等語，業據提出借款申請書、放款批覆書、授
    信約定書、擔保放款借據、放款分戶卡、不動產調查表、逾
    期放款催收記錄表為證，被告固不否認被告甲○○有原告所
    指違背其受任林內鄉農會總幹事之事務貸放如上開原告起訴
    主張第1 項第1 款所載款項之情，惟就原告所指被告戊○○
    違背其受任信用部主任之事務貸放上開款項乙節，加以否認
    ，則原告就此有利於己之事實應負舉證責任。經查，原告主
    張被告戊○○違背其受任事務貸放上開款項乙情，係以被告
    戊○○擔任林內鄉農會信用部主任一職為據，然該筆款項貸
    放之時，乃為82年11月18日，而於斯時，被告戊○○係擔任
    林內鄉農會供銷部主任，職司綜理稻穀倉儲、肥料、會員生
    活用品之供銷及服務之情，有雲林縣林內鄉農會94年8 月11
    日林鄉農總字第1273號函附卷可稽，復為兩造所不爭執，則
    被告戊○○於該筆款項貸放當時，係擔任林內鄉農會供銷部
    主任之職，要無受任處理林內鄉農會信用部存放款業務之事
    務可言，是原告主張被告戊○○違背其受任林內鄉農會信用
    部主任之事務貸放上開款項，自不足採信，僅被告甲○○有
    原告所指違背其受任林內鄉農會總幹事之事務貸放如上開原
    告起訴主張第1 項第1 款所載款項之情，堪足採信。
  (2)原告主張被告甲○○、丙○○、丁○○違背其等受任林內鄉
    農會總幹事、信用部主任、信用部專員之事務貸放如上開原
    告起訴主張第1 項第2 款所載之款項；被告甲○○、戊○○
    違背其等受任林內鄉農會總幹事、信用部主任之事務貸放如
    上開原告起訴主張第1 項第3 、4 、7 款所載之款項等語，
    業據提出借款申請書、放款批覆書、授信約定書、擔保放款
    借據、放款分戶卡、不動產調查表、徵信報告表、逾期放款
    催收記錄表為證，復為被告所不爭執，自堪認原告主張上開
    情節為真實。
  (3)原告主張被告甲○○、戊○○、丁○○違背其等受任林內鄉
    農會總幹事、信用部主任、信用部專員之事務貸放如上開原
    告起訴主張第1 項第5 款中之2,500,000 元、2,000,000 元
    款項等語，業據提出借款申請書、放款批覆書、授信約定書
    、放款分戶卡、不動產調查表為證，被告固不否認被告甲○○有原告所指違背其受任林內鄉農會總幹事之事務貸放如上
    開原告起訴主張第1 項第5 款中之2,500,000 元、2,000,00
    0 元款項之情，惟就原告所指被告戊○○、丁○○違背其受
    任信用部主任、信用部專員之事務貸放該筆款項等語，加以
    否認，則原告就此有利於己之事實應負舉證責任。經查，原
    告主張上開情節，業據提出上開文件為證，而於如上開原告
    起訴主張第1項 第5 款中之2,500,000 元、2,000,000 元款
    項貸放之時，被告戊○○、丁○○分別擔任林內鄉農會信用
    部主任、信用部專員職務，職司綜理信用部存放款業務、放
    款業務稽核之事務等情，為被告所不爭執，稽之台灣雲林地
    方法院檢察署檢察官函詢林內鄉農會有關農會申請貸款相關
    流程，林內鄉農會覆稱：「擔保放款：與客戶晤談並決定是
    否決定申請→客戶申請（註明：借款申請書及個人資料表）
    →徵信調查及押品評估（註明：徵信報告表、不動產調查表
    ）→授信審查核定、轉或婉卻→放款會議小組（開會紀錄）
    →有權核貸人員→通知客戶→押品設定、保險（註：抵押權
    設定契約書）→簽約及對保（註：授信約定書、切結書、借
    據﹝擔保放款借據﹞）→撥款。無擔保放款：與客戶晤談並
    決定是否決定申請→客戶申請→徵信調查→授信審查→有權
    核貸人員→通知客戶→簽約及對保→撥款。」等文，有該會
    92年3 月27日林鄉農總字第0390號函附於台灣雲林地方法院
    檢察署92年度他字第156 號偵查卷可按，可知林內鄉農會會
    員貸款流程，乃由經辦人員為徵信調查等，依序呈專員、信
    用部主任、秘書審查擬貸後，再呈總幹事核定准貸，而如上
    開原告起訴主張第1 項第5 款中之2,500,000 元、2,000,00
    0 元貸放之時，該2 筆款項貸放之專員、信用部主任分係訴
    外人蔡淑琴、被告戊○○之情，有放款批覆書2 紙附卷可稽
    ，則被告丁○○顯非該2 筆款項貸放之專員，要無處理該 2
    筆款項放款業務稽核之事務可言，而原告迄仍未舉證證明被
    告丁○○貸放上開2 筆款項有何違背受任事務之舉，自難認
    被告丁○○有違背其受任信用部專員事務貸放該2 筆款項之
    舉，則原告主張被告丁○○違背其受任林內鄉信用部專員之
    事務貸放上開2 筆款項等語，尚不足採信。再有關該2 筆款
    項之經辦人員業於徵信及鑑價報告簽註「本件借款人償還情
    形不佳，為維護農會之債權，應作適當處理，及擔保品因在
    外地，管理上較不易，且評估風險較大，對農會之權益較難
    確保，應做適當處理。」等文，為被告所不爭執，復有放款
    批覆書附卷可查，則被告戊○○於審查擬貸該筆款項之時，
    依農會信用部業務管理辦法本應拒絕該筆款項之借貸，卻仍
    同意擬貸該筆款項，被告戊○○顯有違背其受任之上開事務
    ，被告所辯此節，要不足採信。是原告主張被告甲○○、戊○○違背其等受任林內鄉農會總幹事、信用部主任之事務貸
    放如上開原告起訴主張第1 項第5 款中之2,500,000 元、2,
    000,000 元款項等語，尚堪採信。
  (4)原告主張被告甲○○、戊○○、丁○○違背其等受任林內鄉
    農會總幹事、信用部主任、信用部專員之事務貸放如上開原
    告起訴主張第1 項第8 款所載之款項等語，業據提出借款申
    請書、放款批覆書、授信約定書、放款分戶卡、擔保放款借
    據、不動產調查表、徵信為證，被告固不否認被告甲○○、
    丁○○有原告所指違背其受任林內鄉農會總幹事、信用部專
    員之事務貸放該筆款項之情，惟就原告所指被告戊○○違背
    其受任信用部主任之事務貸放該筆款項乙節，加以否認，則
    原告就此有利於己之事實應負舉證責任。經查，原告主張上
    開情節，業據提出上開文件為證，而於如上開原告起訴主張
    第1 項第8 款款項貸放之時，被告戊○○係擔任林內鄉農會
    信用部主任職務，職司綜理信用部存放款業務之事務等情，
    為被告所不爭執，稽之上開貸款流程，及如上開原告起訴主
    張第1 項第8 款款項貸放之時，訴外人蔡丙茂前向農會借貸
    400,000 元早已列計為逾期放款款項，經濟信用狀況顯非良
    好各情，則被告戊○○於審查擬貸該筆款項之時，依農會信
    用部業務管理辦法本應拒絕該筆款項之借貸，卻仍同意擬貸
    該筆款項，被告戊○○顯有違背其受任之上開事務，被告所
    辯，要不足採信，是原告主張被告甲○○、戊○○、丁○○
    違背其等受任林內鄉農會總幹事、信用部主任、信用部專員
    之事務貸放如上開原告起訴主張第1 項第8 款款項等語，尚
    堪採信。
  (5)被告雖又抗辯稱其等雖有違背上開受任事務貸放上開款項，
    惟如上開貸放款項之擔保物品價格或經鑑定高於所貸放之款
    項，或經拍定雖不足受償，然此乃因經濟、921 大地震因素
    所致，非可歸責於被告，更何況如上開原告起訴主張第1 項
    第3 、4 款，及第5 款中之2,000,000 元款項業已清償完畢
    ，是林內鄉農會要無損害可言等語，雖據提出本院93年4 月
    26日雲院瑜91執字第10196 號、94年5 月12日雲院瑜93執子
    字第6436號、94年6 月30日雲院瑜93執子字第12256 號函等
    為證，然被告甲○○任職林內鄉農會總幹事期間，本應負責
    指揮監督所屬職員推行會務、執行理事會決議及放款、徵信
    核定等綜理全農會業務；被告戊○○、丙○○於任職林內鄉
    農會信用部主任期間，本應負責綜理信用部存放款、農貸轉
    放等業務；被告丁○○任職林內鄉信用部專員期間，本應負
    擔農會信用部存放款、農貸轉放等業務稽核，竟基於意圖為
    自己或他人不法利益之概括犯意，而有上開違法核貸行為，
    已如前述，應認林內鄉農會所受損害即為被告上開違法核准
    貸款之款項，此徵之上開貸放款項，除如上開原告起訴主張
    第1 項第3 、4 款，及第5 款中之2,000,000 元款項嗣後清
    償外，其餘貸放款項迄仍未清償之情，至為灼然。再如上開
    原告起訴主張第1 項第3 、4 款，及第5 款中之 2,000,000
    元款項雖已清償一事，固為原告所不爭執，然綜觀林內鄉農
    會與訴外人合作金庫銀行訂定讓與承受農會信用部契約約定
    ，可知訴外人合作金庫銀行概括讓與承受林內鄉農會信用部
    之「全部營業及資產負債」範圍，僅包括林內鄉農會對訴外
    人張明富等人之消費借貸債權及擔保品，至於林內鄉農會對
    違失承辦人員之損害賠償請求權，因差額賠付與訴外人合作
    金庫銀行後，而法定移轉予訴外人行政院金融重建基金，則
    縱日後訴外人合作金庫銀行就農會對訴外人張明富等人之消
    費借貸債權及擔保品如何行使或處分獲償，要與訴外人行政
    院金融重建基金無涉。本件林內鄉農會信用部與訴外人合作
    金庫銀行之讓與承受基準日係91年7 月27日，而上開原告起
    訴主張第1 項第3 、4 款，及第5 款中之2,000,000 元款項
    分別於94年2 月3 日、92年6 月12日、92年3 月7 日清償與
    訴外人合作金庫銀行各節，為被告所不爭執，是該3 筆款項
    係於上開讓與承受基準日後始清償完畢，則依上開說明，縱
    訴外人合作金庫銀行受償該3 筆款項，要無訴外人行政院金
    融重建基金無涉，該3 筆款項清償之效力並不及於訴外人行
    政院金融重建基金，訴外人行政院金融重建基金仍受有差額
    賠付該3 筆款項與訴外人合作金庫銀行之損害，是被告上開
    所辯，尚不足取，堪認原告主張林內鄉農會因被告上開違法
    核貸行為，致受有該貸放款項之損害等語為真實。
  2.就被告貸放如上開原告起訴主張第1 項第5 款中之3,200,00
    0元款項部分：
    原告主張被告甲○○、戊○○、丁○○違背其等受任林內鄉
    農會總幹事、信用部主任之事務貸放如上開原告起訴主張第
    1 項第5 款中之3,200,000 元等語，業據提出借款申請書、
    放款批覆書、授信約定書、擔保放款借據、放款分戶卡、不
    動產調查表、逾期放款催收記錄表為證，被告固不否認有貸
    放該筆款項之情，惟就原告所指被告甲○○、戊○○、丁○○違背其等受任林內鄉農會總幹事、信用部主任之事務乙節
    ，加以否認，則原告就此有利於己之事實應負舉證責任。經
    查，原告主張上開情節，固據提出上開文件為證，然訴外人
    張忠白前於81年4 月7 日邀集訴外人李木村、張瓊文為連帶
    保證人，並提供訴外人張瓊文所有坐落台中市○○區○○段
    140 號土地，及其上同地段1232建號建物為擔保，向林內鄉
    農會申請借款3,200, 000元，經徵信人員評估上開房地為住
    宅，位置及交通便利，雖設有第1 順位抵押權，然抵押權人
    為農會，抵押債務餘額為2,500,000 元，於本件借款貸放後
    即收回之情，而填具上開房地位於台中市○○區○○街之公
    寓式5 層樓房之第1 層，土地公告現值12,000元，現以1240
    24元評估等意見，並呈擔保放款鑑估人員審核等情，有林內
    鄉農會信用部不動產放款值估價報告表附於雲林縣調查站筆
    錄卷(二)可考，堪認該筆款項之貸放係依上開貸放流程為之，
    別無原告所指徵信人員已簽註不宜放款意見之情，則縱嗣後
    該筆借款之債務人、連帶保證人不能按約清償，然此乃債權
    人應負得否全額收回債權之風險，要非即得據此而認該筆款
    項為違法貸放，此外，原告迄仍未舉證證明被告甲○○、戊○○、丁○○貸放上開款項有何違背受任事務之舉，是原告
    主張被告甲○○、戊○○、丁○○違背其等受任林內鄉農會
    總幹事、信用部主任之事務貸放如上開原告起訴主張第1 項
    第5 款中之3,200,000 元等語，自不足採信。
  3.就被告貸放如上開原告起訴主張第1 項第6 款所載之款項部
    分：
  (1)原告主張被告甲○○、戊○○、丁○○違背其等受任林內鄉
    農會總幹事、信用部主任之事務貸放如上開原告起訴主張第
    1 項第6 款款項等語，業據提出借款申請書、放款批覆書、
    授信約定書、擔保放款借據、放款分戶卡、不動產調查表、
    逾期放款催收記錄表為證，被告固不否認有貸放該筆款項之
    情，惟就原告所指被告甲○○、戊○○、丁○○違背其等受
    任林內鄉農會總幹事、信用部主任之事務乙節，加以否認，
    則原告就此有利於己之事實應負舉證責任。經查，原告主張
    上開情節，業據提出上開文件為證，且被告甲○○分別於法
    務部調查局雲林縣調查站92年7 月2 日調查時、台灣雲林地
    方法院檢察署檢察官93年6 月7 日偵訊時自承：「編號5 ：
    貸款人蔡登雲同意給伊作人頭戶提出申請貸款案件，再以董
    義雄提供林內鄉○○○段476 ─1 地號農地，於86年8 月29
    日申貸10,000,000元，於86年9 月2 日核貸10,000,000元，
    該筆款項都是由伊具領支用，當時伊向蔡登雲、蔡明智（林
    內鄉農會職員）及董義雄言明由伊全額負擔貸款應繳利息，
    蔡登雲、蔡明智及董義雄等3 人並無收受任何好處，目前貸
    款10,000,000元均未收回。伊核貸12件申貸案件中，僅有蔡
    登雲10,000,000元、張明富7,000,000 元、張忠白2,500,00
    0 元、蔡育全1,000,000 元、蔡丙茂2,000,000 元、丁○○
    6,000,000 元，總計28,500 ,000 元係伊以前述貸款人充為
    人頭申貸。」「伊選舉經費籌措來自於林內鄉農會之人頭戶
    為張明富7,000,000 元、丁○○6,000,000 元、蔡登雲10,0
    00,000元、蔡育全2,500,000 元，伊本身也借3,000,000 元
    。」等語（見雲林調查站筆錄(三)第68、69、76頁；台灣雲林
    地方法院檢察署93年度偵字第79 1號偵查卷第12、13頁），
    及被告戊○○亦於上開期日偵訊時自承：「被告甲○○籌措
    選舉國民大會代表經費期間曾找人頭戶向林內鄉農會借款，
    其中石修桃等6 人66,000,000元、蔡登雲10,000,000元、張
    明富7,000,000 元、蔡金波5,700 ,000 元 、王慶城2,000,
    000 元案件係伊承辦，而張明富、蔡登雲、張忠白等人係甲○○夫婦之人頭戶。」等語（見上開偵查卷第15、19頁），
    自堪認原告主張訴外人蔡登雲為被告甲○○籌措國民大會代
    表之人頭戶一事為真實。被告雖於本院審理時另陳稱訴外人
    董義雄礙於身為林內鄉農會理事無法借貸之規定，遂以訴外
    人蔡登雲名義借貸該筆款項，被告知悉該情而准貸放等語，
    然被告所辯核與被告甲○○、戊○○於上開調查、偵訊時所
    為之陳述不符，復稽之該筆款項核撥後，即全數轉入訴外人
    丁○○帳戶，未曾再予轉出乙情，足證被告所辯，尚不足採
    信。
  (2)按農會信用部對每一會員及其同戶家屬放款總額不得超過農
    會信用部前一年度決算淨值百分之二十五，其中無擔保放款
    總額不得超過該決算淨值百分之五。農會信用部依前項規定
    計算放款最高總額，其未達新臺幣九百萬元而在六百萬元以
    上者，得以新臺幣九百萬元為最高總額；未達新臺幣六百萬
    元者，得以新臺幣六百萬元為最高總額；其中無擔保放款總
    額未達新臺幣二百萬元者，均得以新臺幣二百萬元為無擔保
    放款最高總額，85年1月10日農會信用部業務管理辦法第 11
    條定有明文。有關該筆款項貸放之專員、信用部主任、總幹
    事分係訴外人蔡淑琴、被告戊○○、甲○○之情，有放款批
    覆書乙紙附卷可稽，則被告丁○○顯非該筆款項之專員，要
    無處理該筆款項放款業務稽核之事務可言，而原告迄仍未舉
    證證明被告丁○○貸放上開筆款項有何違背受任事務之舉，
    自難認被告丁○○有違背其受任信用部專員事務貸放該筆款
    項之舉。又被告甲○○、戊○○於受任處理貸放該筆款項事
    務本應依上開法令之規定辦理，不得違反，在被告甲○○為
    迴避上開法令之規範，以訴外人蔡登雲人頭借款戶（分散貸
    款集中使用）申貸時，被告戊○○既知悉該情，即不應配合
    辦理，以免風險過於集中，卻仍貸放該筆款項，致生損害於
    林內鄉農會，是原告主張被告甲○○、戊○○違背其等受任
    林內鄉農會總幹事、信用部主任之事務貸放如上開原告起訴
    主張第1 項第6 款款項等語，堪足採信。
  4.綜上所述，原告主張被告甲○○違背其受任林內鄉農會總幹
    事貸放如上開原告起訴主張第1 項第1 款款項；被告甲○○
    、丙○○、丁○○違背其等受任林內鄉農會總幹事、信用部
    主任、信用部專員之事務貸放如上開原告起訴主張第1 項第
    2 款款項；被告甲○○、戊○○違背其等受任林內鄉農會總
    幹事、信用部主任之事務貸放如上開原告起訴主張第1 項第
    5 款中之2,500,000 元、2,0 00,000元、第6 、7 款項；被
    告甲○○、戊○○、丁○○違背其等受任林內鄉農會總幹事
    、信用部主任、信用部專員之事務貸放如上開原告起訴主張
    第1 項第8 款款項，致林內鄉農會受有損害等語，堪足採信
    ，自堪信為真實，至原告其餘之主張，因迄仍未舉證證明此
    部分為真實，自不足採信。
  (二)被告貸放上開款項要無農會法第32條第2項之適用。
    原告雖主張依農會法第32條第2 項規定，被告貸放上開款項
    應負連帶賠償責任等語，然按農會法第32條第2 項規定之「
    農會收受與保管之財物」乃指農會因消費寄託等關係得實際
    占有、管領該財物，因該財物係在農會實際管領支配下，該
    法遂規定管領支配者之注意義務於斯時即應高於一般善良管
    理人之注意義務，是除因不可抗力致生損害外，農會總幹事
    及有關職權職員應負連帶賠償責任，此核與本件被告甲○○
    違背其受任林內鄉農會總幹事貸放如上開原告起訴主張第1
    項第1 款款項；被告甲○○、丙○○、丁○○違背其等受任
    林內鄉農會總幹事、信用部主任、信用部專員之事務貸放如
    上開原告起訴主張第1 項第2 款款項；被告甲○○、戊○○
    違背其等受任林內鄉農會總幹事、信用部主任之事務貸放如
    上開原告起訴主張第1 項第5 款中之2,500,000 元、2,000,
    000 元、第6 、7 款項；被告甲○○、戊○○、丁○○違背
    其等受任林內鄉農會總幹事、信用部主任、信用部專員之事
    務貸放如上開原告起訴主張第1 項第8 款款項，致林內鄉農
    會受有被告上開違法核准貸款款項之損害不同，是原告主張
    被告貸放上開款項有違農會法第32條第2 項規定，應負連帶
    賠償責任等語，容有誤會，尚不足採信。
  (三)原告得直接請求被告賠償損害。
    經查，訴外人行政院金融重建基金依金融重建基金條例第10
    條第1 項規定，委託原告處理經營不善金融機構，而林內鄉
    農會淨值已成負數，經訴外人行政院金融重建基金列為該條
    例第5 條第1 項經營不善之金融機構。嗣財政部以91年7 月
    11 日 臺財融 (三)字 第0913000509號函，及91年7 月24日
    臺財融 (三)字 第0913000576號函，指定原告為林內鄉農會
    之接管人，並於原告接管林內鄉農會後，依金融機構合併法
    第13條第1 項規定，停止林內鄉農會會員代表、理事、監事
    及總幹事對信用部有關之職權，指定原告代行上揭對信用部
    之職權，並依同條第2 項規定，命令林內鄉農會將其信用部
    及其營業所必須之財產，讓與訴外人合作金庫銀行行。原告
    爰依財政部之處分，將林內鄉農會之信用部讓與訴外人合作
    金庫銀行，訴外人合作金庫銀行亦報經財政部91年7 月24日
    臺財融 (三)字 第0910034884號核准承受，雙方訂立讓與承
    受信用部契約。該契約第1 條明定「讓與承受基準日訂為中
    華民國91年7 月27日。」同契約第9 條約定「各項讓與承受
    標的之價值，依眾遠聯合會計師事務所評估結果調整至讓與
    承受基準日之帳面價值為準。前項讓與承受基準日負債超過
    資產之差額，由中央存款保險股份有限公司依賠付契約賠付
    乙方（按為訴外人合作金庫銀行）。」而原告受訴外人行政
    院金融重建基金委託處理經營不善金融機構，就訴外人合作
    金庫銀行承受林內鄉農會信用部之營業及資產負債一事，依
    金融重建基金條例第10條第1 項，辦理賠付資產負債之差額
    事宜。原告與訴外人合作金庫銀行亦於91年7 月26日訂立賠
    付契約，該契約第1 條約定「甲方（按為原告）受行政院金
    融重建基金委託賠付林內鄉農會信用部負債超過資產之差額
    ，其差額之計算，甲乙雙方同意以乙方（按為訴外人合作金
    庫銀行）與林內鄉農會信用部讓與承受標的，依眾信聯合會
    計師事務所評估結果調整至讓與承受基準日之帳面價值為準
    。」同契約第2 條第1 項前段約定「前條甲方應行賠付之差
    額，應於會計師事務所提出評估報告並提報行政院金融重建
    基金管理委員會核定後10日內，由甲方支付予乙方。」該契
    約第7 條約定「本契約與乙方承受林內鄉農會信用部營業及
    資產負債之契約同時生效。」按行政院金融重建基金設置之
    目的，在藉由政府公共基金彌補經營不善金融機構之資產負
    債缺口，以穩定金融信用秩序，並為防範道德危險，應負賠
    償責任之人不得因政府公共基金之挹注，而免除原有之責任
    制裁，以求社會正義及公平理念之實現，故行政院金融重建
    基金應屬公行政之單位。又依金融重建基金條例第10條第 1
    項：「本基金得委託中央存款保險公司依下列方式處理經營
    不善金融機構：一、賠付金融機構負債，並承受金融機構資
    產及標售處理該資產。二、賠付負債超過資產之差額。．．
    」之規定，行政院金融重建基金委託上訴人處理經營不善之
    金融機構，該項「委託」乃係依法律規定之授權而來，故原
    告乃係「公權力之受託人」，亦即係受公行政託以公權力，
    並以自己之名義行使，從而完成特定行政任務。無論原告係
    公法人或私法人，其受行政院金融重建基金委託處理經營不
    善之金融機構，乃屬「公法上之委託」，行政院金融重建基
    金所委任者為該機關權力範圍內之公務，原告係「受公務機
    關委託承辦公務之人」，其因受委託承辦公務因而享有公務
    上之職權及權力主體之身分，於其受任範圍內得行使行政主
    體之權力。故在民事訴訟上，亦承認受託人就關於委託人之
    權利，亦得以自己名義為委託人實施訴訟。是金融重建基金
    條例原第16條第4 項：「中央存款保險公司得以自己之名義
    ，代本基金（即行政院金融重建基金）向應負賠償責任之人
    ，提起民事訴訟。」之規定，亦應解為原告得以自己名義代
    行政院金融重建基金，向應負賠償責任之人逕對自己給付。
    況該行政院金融重建基金條例第16條第4 項，已於94年6 月
    修正為同條例第17條第2 項，並將條文修正為：「存保公司
    得於本基金授與訴訟實施權後，以自己之名義，對前項所列
    應負賠償責任之人提起民事訴訟或聲請承當訴訟。」依程序
    從新之原則，原告得以自己名義代行政院金融重建基金，向
    應負賠償責任之人逕對自己給付，益堪認定。另按民法第31
    2 條所稱之第三人代位權，係一種法律規定之債權移轉，該
    第三人為清償後，即得按其限度居於債權人之地位，逕以自
    己名義代位行使債權人之權利，無待乎債權人之再行移轉。
    本件原告受行政院金融重建基金之委託，依其與訴外人合作
    金庫銀行所訂賠付契約，賠付缺口後，亦得類推適用民法第
    312 條規定，原告於其賠付之限度內，取得原林內鄉農會對
    被告求償之權利，是原告得直接請求被告賠償損害，依法自
    屬有據。
  (四)被告應負賠償之數額各如下開所示之金額。
    按受任人因處理委任事務有過失，或因逾越權限之行為所生
    之損害，對於委任人應負賠償之責，民法第544 條定有明文
    。本件被告甲○○違背其受任林內鄉農會總幹事貸放如上開
    原告起訴主張第1 項第1 款款項；被告甲○○、丙○○、丁○○違背其等受任林內鄉農會總幹事、信用部主任、信用部
    專員之事務貸放如上開原告起訴主張第1 項第2 款款項；被
    告甲○○、戊○○違背其等受任林內鄉農會總幹事、信用部
    主任之事務貸放如上開原告起訴主張第1 項第5 款中之2,50
    0,000 元、2,000,000 元、第6 、7 款項；被告甲○○、戊○○、丁○○違背其等受任林內鄉農會總幹事、信用部主任
    、信用部專員之事務貸放如上開原告起訴主張第1 項第8 款
    款項，致林內鄉農會受有損害等各開情節，業如前述，則依
    上開法條之規定，被告對於林內鄉農會即應負賠償之責，而
    原告受行政院金融重建基金之委託，依其與訴外人合作金庫
    銀行訂定賠付契約，就如上開原告起訴主張第1 項第1 至 4
    款款項分別賠付7,000,000 元、2,219,000 元、5,700, 000
    元、318,000 元；就如上開原告起訴主張第1 項第5 款中之
    2,500,000 元、2,000,000 元款項分別賠付2,033,000 元、
    1,008,000 元；就如上開原告起訴主張第1 項第6 至8 款款
    項分別賠付7,024,000 元、53,994,000元、3,716,000 元與
    訴外人合作金庫銀行各節，為被告所不爭執，是原告於辦理
    上開賠付後，即取得原林內鄉農會對被告依民法第544 條求
    償之權利。被告雖抗辯稱其等賠償之數額應扣除已清償之部
    分，然本件林內鄉農會信用部與訴外人合作金庫銀行之讓與
    承受基準日係91年7 月27日，則於斯時起，縱訴外人合作金
    庫銀行有受償任何款項之情，惟此清償之效力並不及於訴外
    人行政院金融重建基金，訴外人行政院金融重建基金仍受有
    上開差額賠付之損害，已如上述，被告所辯，尚不足取，故
    原告依民法第544 條規定請求被告甲○○給付7,000,000 元
    ；被告甲○○、丙○○、丁○○給付2,219,000 元；被告甲○○、戊○○給付70,077,000元；被告甲○○、戊○○、丁○○給付3,716,000 元，及均自起訴狀繕本送達之翌日即94
    年1 月13日起至清償日止，按週年利率5%計算之利息部分，
    為有理由，應予准許，逾此部分之請求，為無理由，應予駁
    回。
八、從而，原告起訴請求被告甲○○給付7,000,000 元；被告甲○○、丙○○、丁○○給付2,219,000 元；被告甲○○、戊○○給付70,077,000元；被告甲○○、戊○○、丁○○給付
    3,716,000 元，及均自起訴狀繕本送達之翌日即94年1 月13
    日起至清償日止，按週年利率5%計算之利息部分，為有理由
    ，應予准許，逾此部分之請求，為無理由，應予駁回。而其
    假執行宣告之聲請亦失所附麗，應併予駁回。
九、本件判決之基礎已臻明確，兩造其餘之攻擊防禦方法及證據
    ，均經斟酌，核與判決之結果不生影響，爰不一一論述，附
    此敘明。
十、訴訟費用負擔之依據：民事訴訟法第79條。
中    華    民    國    95    年    5     月    22    日
                  民事第二庭    法  官  陳秋如
以上正本係照原本作成。
如對本判決上訴，須於判決送達後20日內向本院提出上訴狀（需
按他造人數提出繕本）。
中    華    民    國    95    年    5     月    22    日
                                書記官  王秀如


司法院資訊處製作；財團法人民間司法改革基金會備份。
